【裁判字號】    98,重上,429
【裁判日期】    991110
【裁判案由】    損害賠償
【裁判全文】
臺灣高等法院民事判決                 98年度重上字第429號
上  訴  人  乙○○
訴訟代理人  蔡炳楠律師
複  代理人  蔡德倫律師
被  上訴人  新利虹科技股份有限公司
法定代理人  戊○○
訴訟代理人  丁○○
上列當事人間損害賠償事件，上訴人對於中華民國98年6月23日
臺灣臺北地方法院97年度重訴字第1054號第一審判決提起上訴，
本院於99年10月20日言詞辯論終結，判決如下：
    主      文
上訴駁回。
第二審訴訟費用由上訴人負擔。
    事實及理由
一被上訴人主張：
(一)伊公司原名利碟股份有限公司（下稱利碟公司），於民國96年
  7月2日變更名稱，上訴人與訴外人丙○○於89年間分別擔任伊
  之董事長及總經理職務。訴外人天智股份有限公司（下稱天智
  公司）於89年5月7日以伊違約為由，向臺灣新竹地方法院（下
  稱新竹地院）訴請伊賠償損害新台幣（下同）136,073,414 元
  及自89年5月7日起至清償日止按年息百分之5 計算之利息（案
  列89年度重訴字第53號），上訴人與丙○○為免伊與天智公司
  間買賣合約糾紛所生之訴訟案件（下稱系爭天智公司訴訟案件
  ）影響伊之股東權益，於任職期間以自己之意思簽署承諾書（
  下稱甲○○○○），承諾願就系爭天智公司訴訟案件負全部財
  務上之損害賠償責任。甲○○○○係以上訴人（即第三人）允
  諾於伊（即債務人）與天智公司（即債權人）間因系爭天智公
  司訴訟案件發生財務上損害之條件成就時，上訴人願負擔全部
  損害責任（即契約標的）為主要內容，是甲○○○○本質上即
  屬最高法院96 年度台上字第844號判決所稱之「債務履行承擔
  契約」，此項契約與債務承擔契約之性質不同，不生債務承擔
  之效果，天智公司於系爭天智公司訴訟案件獲勝訴判決後，無
  權直接請求上訴人給付，而伊向天智公司為給付後，則可依甲
  ○○○○之約定向上訴人請求履行契約。又上訴人與丙○○當
  時所以願以個人名義就系爭天智公司訴訟案件負完全清償責任
  ，並簽署甲○○○○予己○○○○○○股份有限公司（下稱證
  交所），係為免伊公司上市後可得更大利益之目的受阻，同時
  確保伊公司全體股東權益，並以此表彰渠等與被上訴人間確實
  達成上述意思表思之合致，顯見上訴人與伊公司間確實存有附
  停止條件之系爭債務清償契約，兩造就此契約雖未訂立書面，
  惟得由上訴人所簽署之甲○○○○可茲證明，證交所亦因此核
  准伊之上市申請案，益徵證交所認同甲○○○○確有使上訴人
  負擔系爭天智公司訴訟案件所生賠償責任之效力。
(二)上訴人雖以證交所98年5 月22日台證密字第0980009927號函覆
  ：「有關甲○○○○乙節，經查閱檔案，本公司與新利虹科技
  股份有限公司（以下簡稱該公司）之往來函文，係本公司函請
  該公司由其董事長及總經理承諾對該訴訟案之損失負賠償責任
  ，至該公司於提供上開承諾書時，尚無併同來函，亦無檢附董
  事會議事錄。」等語，主張其係依證交所之要求而簽署甲○○
  ○○，其目的係為申請上市，而非真有負擔伊對天智公司敗訴
  後財務上損失之意思，且其簽署甲○○○○僅為形式上符合證
  交所要求，以達順利上市目的之證明云云。惟查天智公司當時
  要求伊賠償上億之金額，上訴人明知而仍願簽署甲○○○○，
  自應負擔伊就系爭天智公司訴訟案件敗訴後之財務損失責任，
  如上訴人不願承擔上開損害賠償責任，當可於證交所要求其與
  丙○○負擔賠償責任時，逕令撤銷伊之上市申請，上訴人豈會
  僅為使伊公司順利上市而簽署甲○○○○，徒令其自身擔負鉅
  額賠償責任之風險？又上訴人與丙○○承諾承擔系爭天智公司
  訴訟案件敗訴後之賠償責任，係出於渠等之個人意願，且為伊
  公司董事會所樂見，自毋須經伊公司董事會決議通過，亦毋須
  將此列為董事會討論之議案。況由前揭證交所函可知，甲○○
  ○○係上訴人自行或派員遞送至證交所，益證上訴人願意承擔
  本件賠償責任，以使伊公司上市申請案得以儘速通過，順利掛
  牌上市，並使身為大股東之上訴人得以迅速獲利。
(三)再甲○○○○曾登載在伊於89年12月28日刊印之公開說明書，
  載明：「有關利碟股份有限公司與天智股份有限公司之爭訟事
  件，本人（即上訴人與丙○○）承諾願就該案以個人名義負全
  部財務上責任，以確保利碟股份有限公司之股東權益不受任何
  損害。」等語，並經上訴人確認無誤而蓋用上訴人之印文。又
  伊於上市案通過後所刊印之89年度年報附件一「財務報表暨會
  計師查核報告」第十九點「重大承諾事項及或有事項」(四)刊載：
  「本公司因供貨問題與天智股份有限公司間之訴訟案，…本公
  司董事長（即上訴人）及總經理（即丙○○）均已簽具承諾書
  ，承諾以個人名義負責該案全部財務上之責任，故不損害本公
  司權益。」等語，該年報末頁並蓋用上訴人確認之印文。嗣上
  訴人於擔任伊公司董事長任職期滿後，伊仍將上訴人及丙○○
  願意承擔系爭天智公司訴訟案件敗訴所生財務損失賠償責任之
  承諾，繼續刊載於伊歷年年報上，直至系爭天智公司訴訟案件
  確定為止，足證甲○○○○雖係為使伊公司順利上市而簽署，
  惟上訴人對伊確有對系爭天智公司訴訟案件負擔賠償責任之承
  諾，伊與上訴人間確實存有系爭債務清償契約。
(四)系爭天智公司訴訟案件經新竹地院89年度重訴字第53號、本院
  90年度重上字第176號、最高法院92 年度台上字第2387號及本
  院92 年度重上更(一)字第170號判決天智公司敗訴，嗣經最高法
  院以95 年度台上字第652號判決廢棄發回，而由本院以95年度
  重上更(二)字第56號判決伊應賠償天智公司12,366,074元及自89
  年5月7 日起至清償日止按年息百分之5計算之利息，伊提起上
  訴，亦經最高法院以96年度台上宇第2670號判決駁回上訴而告
  確定（下稱本院95年度重上更(二)字第56號確定判決）。伊與天
  智公司間因買賣合約訴訟所支付之金額雖達20,092,256元，惟
  參以新竹地院97 年度促字第22415號支付命令意旨，伊因上開
  訴訟之財務損失，應以本院95年度重上更(二)字第56號確定判決
  所載應付之本金12,366,074元及自89年5月7日起至清償日即96
  年12月20日敗訴確定日止按年息百分之5計算之利息4,716,148
  元計算。是依甲○○○○之約定， 上訴人應與丙○○各負擔2
  分之1之賠償責任。
(五)上訴人係因伊上市申請順利完成，自己身為伊公司之大股東可
  獲致鉅大利益，始願以自己名義與其所代理之本人即伊公司達
  成前揭債務清償之合意，而簽署甲○○○○，如伊因系爭天智
  公司訴訟案件導致上市申請遭駁回，對伊而言，亦僅維持原來
  非上市公司之經營模式而已，實際上對伊及全體股東不生影響
  ，是伊斷無可能為達上市目的而要求上訴人承擔伊公司之債務
  ，故甲○○○○之簽署，無論是否重大不利於上訴人，皆係上
  訴人自願承擔債務之表現，而非基於委任關係甚明。退步言之
  ，如甲○○○○確屬重大不利於上訴人者，縱伊公司要求，上
  訴人亦不可能甘於簽立而負擔重大不利己之賠償責任。又無論
  上訴人簽署甲○○○○是否基於自身利益之考量，甲○○○○
  既為上訴人自願簽署，且上訴人當時同時兼任另一上市公司佳
  鼎科技股份有限公司之董事長，所為之決策動輒牽動所任職公
  司及其股東權益，上訴人為任何承諾或簽署任何文件，必具高
  度敏銳度，簽署甲○○○○時亦然，上訴人斷無可能就其允諾
  承擔伊公司之賠償責任並簽署甲○○○○後，即應以個人名義
  負擔賠償責任一事，毫無所悉，況天智公司於系爭天智公司訴
  訟案件之第一審係訴請伊賠償逾1 億元，上訴人若非基於自主
  意願，焉有可能僅因與伊公司間之委任關係即以其個人名義承
  擔如此龐大之債務？是上訴人簽署甲○○○○並非基於委任關
  係，甲○○○○簽署後所確立之債務即非屬因委任事務對外發
  生之債務，而與民法第546條第3項之規定有別，上訴人不得據
  此向伊請求損害賠償，是上訴人所為之抵銷抗辯，洵屬無據等
  情，爰求為命上訴人給付8,541,061 元及自起訴狀繕本送達翌
  日即97年10月14日起至清償日止，按週年利率百分之5 計算之
  利息。原審判命上訴人如數給付，上訴人不服，提起上訴，被
  上訴人則於本院答辯聲明：上訴駁回。
二上訴人則以：
(一)伊及丙○○於89年間擔任被上訴人公司之董事長及總經理期間
  ，適逢被上訴人申請股票上市交易及系爭天智公司訴訟案件進
  行之際，天智公司並向證交所要求緩議被上訴人公司上市申請
  案，伊及丙○○為使被上訴人公司順利上市，基於公司利益考
  量，始簽署甲○○○○交予證交所，甲○○○○之簽署未經被
  上訴人公司董事會或內部主管會議討論，顯見伊與被上訴人公
  司並無債務清償之合意。又甲○○○○自形式上觀之，僅為單
  方意思表示，無從作為認定債務清償契約之依據，縱具有契約
  性質，相對人亦係證交所，而非被上訴人，而被上訴人刊印之
  公開說明書係其依法令所印製，其資訊傳達之對象係社會大眾
  及投資人，亦非上訴人，被上訴人未就兩造間存有「債務清償
  契約」之成立時間、地點、方式等為舉證，遽以上開文書作為
  兩造成立契約之證明，自有未合。況伊就系爭天智公司訴訟案
  件之敗訴結果並無可歸責之處，該訴訟與伊是否出具承諾書予
  證交所亦無因果關係，是被上訴人要求伊就該訴訟敗訴結果負
  責，與公義不符。
(二)又伊當時為被上訴人公司之董事長，受被上訴人委任處理公司
  上市事務，且為使被上訴人公司上市，始簽署甲○○○○予證
  交所，如該承諾書具有債務承擔契約之法律性質，伊顯係因處
  理委任事務而負擔必要債務，自得依民法第546條第2項規定，
  請求委任人（即被上訴人）代為清償。再伊對系爭天智公司訴
  訟案件之敗訴結果並無可歸責之處，該訴訟與伊是否出具承諾
  書予證交所亦無因果關係，而被上訴人公司上市後之利益乃由
  全體股東共享，並非由伊與丙○○獨占，況是否有利可圖，在
  當時仍屬未知，而天智公司對於被上訴人之求償金額高達69,1
  97,169元，如非基於兩造間之委任關係及公司利益考量，上訴
  人斷無可能出具此重大不利於己之承諾書，是如伊因此遭受損
  害，伊亦得依民法第546條第3項規定，向委任人（即被上訴人
  ）請求賠償。是縱認伊應負賠償責任，伊亦得據以對被上訴人
  主張抵銷。
(三)另參酌99年5 月26日增訂公布之民法第753條之1之立法意旨，
  為法人擔任保證人之董事、監察人或其他有代表權之人，如已
  卸任，則其保證人之身分與義務自應隨之終止。而本件情形類
  似保證關係，伊於90年6 月23日即卸任被上訴人之董事長職務
  ，如須負擔被上訴人在伊卸任後發生之債務，顯失公平等語，
  資為抗辯，並上訴聲明：1.原判決廢棄；2.被上訴人在第一審
  之訴及假執行之聲請均駁回。
三查利碟公司於96年7月2日變更名稱為被上訴人公司，上訴人及
  丙○○於89年間分別擔任被上訴人之董事長及總經理，並於89
  年4 月28日出具甲○○○○予證交所，承諾願就系爭天智公司
  訴訟案件負全部財務上之損害賠償責任，以確保被上訴人之股
  東權益，被上訴人並將甲○○○○全文登載在89年12月28日刊
  印之公開說明書，及將甲○○○○之意旨刊載在89年至95年度
  年報，上開公開說明書及89年度年報並蓋有被上訴人及上訴人
  之印文，而天智公司於系爭天智公司訴訟案件之第一審係訴請
  被上訴人賠償136,073,414元及利息，經本院以95 年度重上更
  (二)字第56號判決被上訴人應賠償天智公司12,366,074元及自89
  年5月7日起至清償日止按年息百分之5 計算之利息確定，被上
  訴人於97年9月1日給付天智公司20,092,256元（含本金12,366
  ,074元、89年5月7日至97年9月1日止之利息5,145,052 元、訴
  訟費用2,482,202元及執行費用98,928 元），嗣向台灣台北地
  方法院聲請對丙○○核發支付命令，業經確定在案，若被上訴
  人之主張有理由，上訴人應給付之金額為8,541,061 元及自起
  訴狀繕本送達翌日即97年10月14日起至清償日止，按週年利率
  百分之5 計算之利息等情，為兩造所不爭執，並有公司變更登
  記表、民事判決、匯款申請書、甲○○○○、賠償金額明細表
  、被上訴人公司申請股票上市資料、公開說明書、支付命令及
  確定證明書、89年度至95年度年報等件附卷可稽（見原審卷第
  5至61、66、67、87至249、276至282、293至307頁，本院卷第
  101、102、161至173頁），且經本院依職權調取新竹地院89年
  度重訴字第53號民事全卷核閱屬實，自堪信為真實。
四被上訴人主張：上訴人與訴外人丙○○於89年間分別擔任伊公
  司之董事長及總經理職務，為免系爭天智公司訴訟案件影響證
  交所核准伊公司上市申請案，及伊股東權益，乃簽署甲○○○
  ○予證交所，承諾願就系爭天智公司訴訟案件負全部財務上之
  損害賠償責任，並以此表彰兩造間存有附停止條件之系爭債務
  清償契約，伊於89年12月28日刊印之公開說明書及89年度後之
  歷年年報因此載明上訴人與丙○○承諾願就系爭天智公司訴訟
  案件負全部財務上之損害賠償責任之事實，嗣系爭天智公司訴
  訟案件經本院以95年度重上更(二)字第56號判決伊應賠償天智公
  司12,366,074元及自89 年5月7日起至清償日止按年息百分之5
  計算之利息確定，上訴人自應與丙○○各負擔2分之1之賠償責
  任，爰依上開契約，請求上訴人應給付8,541,061元及自97年1
  0月14日起至清償日止，按週年利率百分之5計算之利息等語，
  上訴人則以：(一)伊及丙○○係為使被上訴人公司順利上市，始
  簽署甲○○○○予證交所，甲○○○○之簽署未經被上訴人公
  司董事會及內部主管會議討論，顯見伊與被上訴人並無清償之
  合意，甲○○○○自形式上觀之，僅為單方意思表示，無從作
  為認定兩造已成立契約之依據；縱具有契約性質，相對人亦係
  證交所，而非被上訴人，而被上訴人刊印之公開說明書係其依
  法令所印製，其資訊傳達之對象為社會大眾及投資人，亦非被
  上訴人，被上訴人未就兩造成立契約之時間、地點、方式等為
  舉證，遽以上開文書作為兩造成立債務清償契約之證明，自有
  未合；(二)又伊當時為被上訴人公司之董事長，受被上訴人委任
  處理公司上市事務，且為使被上訴人公司上市，始簽署甲○○
  ○○予證交所，伊自得依民法第546條第2項規定，請求被上訴
  人代為清償，或依同條第3 項規定，請求被上訴人賠償，並據
  以對被上訴人主張抵銷；(三)另本件情形類似保證關係，參酌99
  年5月26日增訂公布之民法第753條之1之立法意旨，伊於90年6
  月23日即卸任被上訴人之董事長職務，如須負擔被上訴人在伊
  卸任後發生之債務，顯失公平等語，資為抗辯。是本件應審酌
  者厥為：(一)兩造間有無成立被上訴人主張之債務清償契約？被
  上訴人得否依該債務清償契約請求上訴人給付？(二)如被上訴人
  得依該債務清償契約請求上訴人給付，上訴人得否依民法第54
  6條第2項、第3項之規定主張抵銷？茲分述如下。
五按適用法律屬於法院之職責，不受當事人所主張法律見解之拘
  束，故當事人所訂立之契約定性（性質）為何，法院應根據當
  事人所主張之原因事實認定後依職權適用法律，不受當事人法
  律陳述之拘束，亦不因當事人就其主張之法律上爭點，經依民
  事訴訟法第270條之1第1項第3款或第2 項為整理並協議時自認
  或不爭執而受影響（最高法院95年度台上字第1302號、96年度
  台上字第1803號、98 年度台上字第292號判決意旨參照），惟
  法院於適用法律前所應認定之事實，除非當事人約定之內容違
  反強制或禁止規定而當然無效，可不受拘束外，仍應以該契約
  約定之具體內容為判斷基礎，不得捨當事人之特別約定，而遷
  就法律所規定之有名契約內容予以比附適用，此乃私法自治、
  契約自由原則之體現（最高法院91年度台上字第2405號、92年
  度台上字第2374號、99年度台上字第1093號判決意旨參照）。
  又法律行為以得否與其原因相分離，可分為要因行為（有因行
  為）及不要因行為（無因行為），前者如買賣、消費借貸等債
  權契約是，後者如處分行為、債務拘束、債務承認、指示證券
  及票據行為等屬之；民法上之典型契約固均屬有因契約，惟基
  於契約自由原則，當事人在不背於法律強行規定及公序良俗之
  範圍內，亦得訂定無因契約，此種由一方負擔不標明原因之契
  約，自屬無因行為（最高法院88年度台上字第1189號判決參照
  ）。所謂債務拘束契約係指不標明原因而約定由契約債務人負
  擔債務之契約，基於契約自由原則，應認其為有效，原則上當
  事人應受拘束。經查：
(一)被上訴人雖主張：甲○○○○係以上訴人（即第三人）允諾於
  被上訴人（即債務人）與訴外人天智公司（即債權人）間因系
  爭天智公司訴訟案件發生財務上損害之條件成就時，上訴人願
  負擔全部損害責任為主要內容，甲○○○○性質上為債務履行
  承擔契約等語，然依前開說明，根據當事人所主張之原因事實
  認定後依職權適用法律，乃法院之職權，非屬辯論主義之範疇
  ，本院自不受被上訴人上開法律主張之拘束。
(二)上訴人及丙○○曾出具甲○○○○多份，日期雖均記載89 年4
  月28日，但格式或為橫式或為直式，其中由被上訴人提出之直
  式甲○○○○載明：「為利碟股份有限公司與天智股份有限公
  司之有關買賣合約之訴訟乙案，茲謹承諾願就該訴訟案負全部
  財務上之損害責任，以確保利碟股份有限公司之股東權益。此
  致台灣證券交易所股份有限公司」等語，甲○○○○末端並經
  上訴人蓋章及丙○○簽名；而上訴人及丙○○出具予證交所之
  直式甲○○○○及附在被上訴人89年12月28日刊印之公開說明
  書之橫式甲○○○○均載明：「有關利碟股份有限公司與天智
  股份有限公司之爭訟事件，本人承諾願就該案以個人名義負全
  部財務上責任，以確保利碟股份有限公司之股東權益不受到任
  何損害。此致台灣證券交易所股份有限公司」等語，並經上訴
  人及丙○○在甲○○○○末端蓋章，有兩造不爭執之甲○○○
  ○3件附卷可稽（見原審卷第61、276、295 頁），上開承諾書
  之文字雖略有差異，惟均為上訴人及丙○○所簽章，且其文義
  並無不同。本院審酌上開承諾書之內容，並參酌證人丙○○於
  本院證稱：伊於89年間為利碟公司總經理，當時證交所在審查
  利碟公司上市案，證交所總經理曾在會中表示利碟公司在系爭
  天智公司訴訟案件應該會勝訴，但為保障利碟公司投資人之權
  利，如果利碟公司敗訴，不論敗訴原因，希望伊與上訴人能承
  諾負擔全部賠償責任，伊當時看到上訴人表示同意，就跟著同
  意，甲○○○○是證交所擔心利碟公司將來會敗訴而預作準備
  的等語（見本院99年8月13日準備程序筆錄，本院卷第180頁）
  ，及上訴人自承：伊當時擔任利碟公司董事長，因利碟公司與
  天智公司間有訴訟，證交所認為利碟公司大概不會敗訴，但是
  因為利碟公司要上市，所以希望伊等簽署承諾書，如此利碟公
  司上市審議案大概就能通過，證交所當時有不論利碟公司敗訴
  的原因、金額為何，都要伊與丙○○負擔最後責任之意，承諾
  書是證交所擔心利碟公司會敗訴，為保護投資人權益，所以預
  先要伊等承諾負擔公司損害的結果等語（見同上筆錄，本院卷
  第181、182頁），暨證交所89 年4月28日第3363次有價證券上
  市審議委員會會議紀錄記載：「案由一：為利碟股份有限公司
  申請其已公開發行股票…上市乙案，謹提請審議。審議結果：
  同意十四票，不同意0票。審議結論： 一本案建議董事會請該
  公司…尚應於公開說明書…特別記載事項乙節中揭露下列事項
  後，同意其股票上市：…(三)有關與天智公司間訴訟結果影響之
  評估，並由該公司董事長及總經理承諾對該訴訟案之損失負賠
  償責任。」等語（見原審卷第277至279頁），及證交所以89年
  5月17 日台證（89）上字第101345函通知利碟公司：「主旨：
  貴公司申請已公開發行普通股…上市乙案，經提報本公司第十
  三屆第二十六次董事監察人聯席會議決議通過，尚待報請主管
  機關鑒核，有關貴公司應配合辦理事項如說明二，請查照。說
  明：…二(一)貴公司…尚應於公開說明書特別記載事項乙節中揭
  露下列事項…後，同意貴公司股票上市：…3.有關與天智公司
  間訴訟結果影響之評估，並由貴公司董事長及總經理承諾對該
  訴訟案之損失負賠償責任。」等語（見原審卷第280、281頁）
  等情，認證交所於89 年4月28日召開有價證券上市審議委員會
  會議審議利碟公司上市案時，要求上訴人及丙○○簽署甲○○
  ○○之目的，係為保障利碟公司股東之權利，而不論利碟公司
  將來敗訴之原因、金額為何，均要求上訴人及丙○○承諾就系
  爭天智公司訴訟案件負擔最後賠償責任，並不論究上訴人及丙
  ○○為此承諾之法律上原因，上訴人及丙○○並因此於89 年4
  月28日同意簽署甲○○○○，揆諸前開說明，甲○○○○之法
  律上性質，自屬於債務拘束之意思表示，堪以認定。
六次按非對話而為意思表示者，其意思表示，以通知達到相對人
  時，發生效力，但撤回之通知，同時或先時到達者，不在此限
  ；當事人互相表示意思一致者，無論其為明示或默示，契約即
  為成立，民法第95條第1項、第153條第1 項分別定有明文。所
  謂默示之意思表示，係指依表意人之舉動或其他情事，足以間
  接推知其效果意思者而言（最高法院21年上字第1598號、29年
  上字第762 號判例意旨參照），而所謂互相表示意思一致，並
  不限於當事人間直接為之，其由第三人為媒介而將各方互為之
  意思表示從中傳達因而獲致意思表示之一致者，仍不得謂契約
  並未成立（最高法院68年台上字第1504號判例意旨參照）。故
  若依兩造表意人之舉動或其他情事，足以間接推知其相互的效
  果意思表示一致者，其契約即為成立，並不以訂立書面或具備
  一定形式要件為必要。再解釋意思表示，應探求當事人真意，
  不得拘泥於所用之辭句，民法第98條定有明文。而解釋當事人
  之契約，應以當事人立約當時之真意為準，而真意何在，應以
  過去事實及其他一切證據資料為斷定之標準，不得拘泥字面或
  截取書據中一、二語任意推解，致失真意（最高法院19年上字
  28號、19年上字453號、39 年台上字1053號判例意旨參照）。
  經查：
(一)證交所於89 年4月28日召開有價證券上市審議委員會會議審議
  利碟公司之上市案時，要求上訴人及丙○○簽署甲○○○○之
  目的，係為保障利碟公司股東之權利，而不論利碟公司將來敗
  訴之原因、金額為何，均要求上訴人及丙○○承諾就系爭天智
  公司訴訟案件負擔最後賠償責任，並不論究上訴人及丙○○為
  此承諾之法律上原因，上訴人及丙○○並因此於89 年4月28日
  同意簽署甲○○○○，甲○○○○之法律上性質屬於債務拘束
  之意思表示，業如前述。而證人丙○○復於本院證稱：伊等從
  證交所回到利碟公司後，就指示部屬草擬承諾書，伊看過甲○
  ○○○之內容後認為沒問題，就在承諾書上簽名，承諾書1 份
  交給證交所，另1 份交給利碟公司，應該是交給利碟公司的法
  務人員，因為有關利碟公司重要的合約都是交由公司法務人員
  保管，承諾書之內容屬於重大訊息，本來就應揭露在公開說明
  書、財務報表及公司年報內，伊等簽署甲○○○○，本來就準
  備揭露，伊也知悉甲○○○○有公開在利碟公司公布之年報、
  財務報表等文件，伊等當時簽署承諾書就是要對公司及投資人
  負責等語（見本院99年8月13日準備程序筆錄，本院卷第180、
  181 頁），上訴人亦自承：伊與丙○○從證交所回到利碟公司
  後，丙○○就負責草擬甲○○○○之內容，伊與丙○○看過承
  諾書後認為沒有問題，就在承諾書上簽章，伊當時擔任利碟公
  司董事長，簽署甲○○○○，當然也表示利碟公司同意承諾書
  的內容，而且利碟公司董事會從來沒有就甲○○○○之事表示
  異議，承諾書是1份交給證交所，另1份交給利碟公司等語（見
  同上筆錄，本院卷第181、182頁）。本院綜合上情，並參酌被
  上訴人已在89年12月28日刊印之公開說明書內詳細記載、說明
  系爭天智公司訴訟案件結果影響之評估，及利碟公司董事長及
  總經理（即上訴人及丙○○）承諾對該訴訟案之損失負賠償責
  任一事，並將經上訴人及丙○○蓋章之甲○○○○登載於公開
  說明書內（見原審卷第123頁背面、124頁，本院卷第49、50頁
  ），及在刊印之89年至95年度年報均記載：利碟公司因供貨問
  題與天智公司間之訴訟案，遭天智公司求償143,150,000 元，
  經依據律師之法律意見書，利碟公司並無敗訴之可能，且利碟
  公司董事長及總經理（或前任及現任董事長，即上訴人及丙○
  ○）均已簽具承諾書，承諾以個人名義負責該案全部財務上之
  責任，故不損害本公司權益等語，其中89年度年報末頁並蓋用
  被上訴人及上訴人之印文等情（見原審卷第306、307頁，本院
  卷第161至173頁），認上訴人及丙○○雖係應證交所之要求而
  簽署甲○○○○，並交付甲○○○○予證交所，被上訴人亦未
  在甲○○○○上簽章，惟上訴人及丙○○係在自由意志下簽署
  甲○○○○，其目的係在保障被上訴人公司股東之權利，而不
  論被上訴人將來在系爭天智公司訴訟案件敗訴之原因、金額為
  何，上訴人及丙○○均承諾負擔最後賠償責任，且上訴人及丙
  ○○於89 年4月28日簽署甲○○○○時為被上訴人公司之董事
  長及總經理，簽署後隨即將1 份甲○○○○交予被上訴人公司
  負責保管重要合約之人員，由被上訴人公司將甲○○○○公開
  刊載在被上訴人公司之89年公開說明書，或將上訴人及丙○○
  簽具甲○○○○，承諾以個人名義負責系爭天智公司訴訟案件
  敗訴之全部賠償責任一事公開刊載在89年至95年度年報，足見
  甲○○○○之內容在上訴人及丙○○於89年4 月28日簽署後，
  將其中1 份甲○○○○交予被上訴人公司時，其意思表示即已
  對被上訴人發生效力（民法第95條第1 項規定參照），而被上
  訴人既收存甲○○○○迄今，並一再將甲○○○○全文公開刊
  載在公開說明書，或將上訴人及丙○○承諾以個人名義負責系
  爭天智公司訴訟案件敗訴之全部賠償責任一事公開刊載在公司
  89年至95年度年報，亦堪認被上訴人已為默示之承諾，無需被
  上訴人再另對上訴人為任何承諾之意思表示，兩造自已因意思
  表示合致而成立債務拘束契約，依前開說明，被上訴人自得依
  上開契約之約定，請求上訴人履行。
(二)因此，上訴人辯稱：伊及丙○○係為使被上訴人公司順利上市
  ，始簽署甲○○○○交予證交所，甲○○○○之簽署未經公司
  董事會及內部主管會議討論，顯見伊與被上訴人並無合意，甲
  ○○○○自形式上觀之，僅為單方意思表示，無從作為認定兩
  造已成立契約之依據，縱具有契約性質，相對人亦係證交所，
  而非被上訴人云云，並非可採。
七復按當事人主張有利於己之事實者，就其事實有舉證之責任，
  但法律別有規定，或依其情形顯失公平者，不在此限，民事訴
  訟法第277 條定有明文。又公司與董事間之關係，除公司法另
  有規定外，依民法關於委任之規定；稱委任者，謂當事人約定
  ，一方委託他方處理事務，他方允為處理之契約；受任人因處
  理委任事務，負擔必要債務者，得請求委任人代其清償，未至
  清償期者，得請求委任人提出相當擔保；受任人處理委任事務
  ，因非可歸責於自己之事由，致受損害者，得向委任人請求賠
  償，公司法第192條第4項、民法第528條、第546條第2項、第3
  項分別定有明文。是民法第546條第2項、第3 項規定之適用，
  以受任人因處理委任事務而與第三人成立債權債務關係，或因
  此而受損害為前提，若非屬委任處理之事務，即不與焉。查證
  交所於89年4月28 日召開有價證券上市審議委員會會議審議利
  碟公司上市案時，要求上訴人及丙○○簽署甲○○○○之目的
  ，係為保障利碟公司股東之權利，而不論利碟公司將來敗訴之
  原因、金額為何，均要求上訴人及丙○○承諾就系爭天智公司
  訴訟案件負擔最後賠償責任，上訴人及丙○○並因此於89 年4
  月28日同意簽署甲○○○○，業如前述。而證人丙○○於本院
  證稱：伊是利碟公司創辦人，當然希望利碟公司能順利上市，
  雖然證交所總經理未要求伊等一定要簽署承諾書，但伊與上訴
  人擔心未簽署承諾書會阻礙利碟公司上市，就同意簽署承諾書
  ，而且因當時光碟產業的景氣很差，利碟公司的財務有問題，
  如果無法順利上市，利碟公司的借貸、還款會發生問題，而導
  致公司發生財務危機，甚至倒閉，甲○○○○是證交所擔心利
  碟公司將來會敗訴而預作準備，伊等當時簽署承諾書就是要對
  公司、投資人負責，當時利碟公司如果在系爭天智公司訴訟案
  件敗訴，利碟公司也會發生財務危機，所以為了要讓利碟公司
  上市，伊等也要簽承諾書，對公司負責，伊與上訴人知道不簽
  承諾書，可能利碟公司無法順利上市，基於對公司及股東的責
  任，當時伊與上訴人無論如何痛苦，也要簽署承諾書，以示負
  責，在簽署承諾書之前，並未經利碟公司董事會或其他內部會
  議討論過，伊與上訴人亦未事先在公司討論過，伊與上訴人是
  自行簽署的等語（見本院99 年8月13日準備程序筆錄，本院卷
  第180、181頁），上訴人亦自承：在簽署甲○○○○之前，伊
  與上訴人並未事先在公司開會討論過此事，當時佳鼎佳邦集團
  有11公開發行公司，利碟公司是其中1 家公司，如果利碟公司
  無法上市，外人就會認為佳鼎佳邦集團其餘10家公司的財務也
  有問題，伊與丙○○為了讓利碟公司上市，就同意簽署承諾書
  ，利碟公司本來就是有問題的公司，如果利碟公司無法上市，
  可能會讓外人覺得利碟公司財務有問題，當時利碟公司的財務
  狀況不好，若未順利上市，就會倒閉，如此也會連帶導致佳鼎
  佳邦集團其他公司發生財務危機，一併倒閉，因為媒體的力量
  很大，後來伊發現集團內的公司相互間的影響很大，就將集團
  內的公司陸續切割，並陸續辭去集團內公司的董事長職務等語
  （見同上筆錄，本院卷第181、182頁），本院綜合上情，並參
  酌上訴人及丙○○出具予證交所之直式甲○○○○及附在被上
  訴人89年12月28日刊印之公開說明書之橫式甲○○○○均載明
  ：「有關利碟股份有限公司與天智股份有限公司之爭訟事件，
  本人（即上訴人與丙○○）承諾願就該案以個人名義負全部財
  務上責任，以確保利碟股份有限公司之股東權益不受到任何損
  害。」等語等情（見原審卷第276、295頁），認證交所要求上
  訴人及丙○○簽署甲○○○○，承諾就系爭天智公司訴訟案件
  負擔最後賠償責任，係用以保障利碟公司股東之權利，不論上
  訴人同意簽署之動機如何，上訴人及丙○○顯係以個人身分簽
  署甲○○○○，承諾願負擔天智公司對被上訴人求償之金額，
  並未受被上訴人公司委任。況甲○○○○之法律上性質為無因
  之債務拘束契約，且若肯認上訴人得依民法第546條第2項、第
  3 項規定對被上訴人為請求，亦與上訴人及丙○○出具甲○○
  ○○係用以保障利碟公司股東之權利之目的不符，上訴人自不
  得依民法第546條第2項、第3 項規定對被上訴人為請求。此外
  ，上訴人復未能舉證證明其係受被上訴人公司委任而簽署甲○
  ○○○，是上訴人辯稱：伊當時為被上訴人之董事長，受被上
  訴人委任處理公司上市事務，且為使被上訴人公司上市，始簽
  署甲○○○○予證交所，自得依民法第546條第2項規定，請求
  被上訴人代為清償，或依民法第546條第3項規定，向被上訴人
  請求賠償，並據以主張抵銷云云，殊不可採。
八末按因擔任法人董事、監察人或其他有代表權之人而為該法人
  擔任保證人者，僅就任職期間法人所生之債務負保證責任，固
  為99年5月26日增訂公布之民法第753條之1 所明定。惟民法債
  編施行前發生之債，除本施行法有特別規定外，不適用民法債
  編之規定；其在修正施行前發生者，除本施行法有特別規定外
  ，亦不適用修正施行後之規定，民法債編施行法第1 條亦定有
  明文。民法債編施行法既未就民法第753條之1之適用設有特別
  規定，民法第753條之1增訂施行前成立之保證，自不適用民法
  第753條之1之規定。查如前所述，兩造係在民法第753條之1於
  99 年5月26日增訂公布成立債務拘束契約，而非保證契約，依
  前揭說明，自無民法第753條之1之適用。是上訴人辯稱：本件
  情形類似保證關係，參酌民法第753條之1 之規定，伊於90年6
  月23日即卸任被上訴人之董事長職務，如須負擔被上訴人在伊
  卸任後發生之債務，顯失公平云云，亦非可採。
九綜上所述，上訴人應受甲○○○○所生之債務拘束契約之拘束
  ，業如前述，且上訴人應給付之金額為8,541,061 元及自起訴
  狀繕本送達翌日即97年10月14日起至清償日止，按週年利率百
  分之5 計算之利息，亦為兩造所不爭執，則被上訴人請求上訴
  人給付8,541,061 元及自97年10月14日起至清償日止，按週年
  利率百分之5 計算之利息，為有理由，應予准許。原判決判命
  上訴人如數給付，並依兩造之聲請，分別為假執行暨免為假執
  行之宣告，洵屬正當。上訴意旨指摘原判決不當，求予廢棄改
  判，為無理由，應予駁回。
十本案事證已臻明確，兩造其餘主張、陳述及所提未經援用之證
  據，經審酌後認與判決結果不生影響，爰不一一論述，附此敘
  明。
十一據上論結，本件上訴為無理由。依民事訴訟法第449條第1項、
  第78條，判決如主文。
中    華    民    國    99    年    11    月    10    日
                    民事第十一庭
                        審判長法  官  吳謀焰
                              法  官  李瑜娟
                              法  官  李昆曄
正本係照原本作成。
如不服本判決，應於收受送達後20日內向本院提出上訴書狀，其
未表明上訴理由者，應於提出上訴後20日內向本院補提理由書狀
（均須按他造當事人之人數附繕本）上訴時應提出委任律師或具
有律師資格之人之委任狀；委任有律師資格者，另應附具律師資
格證書及釋明委任人與受任人有民事訴訟法第466條之1 第1項但
書或第2 項（詳附註）所定關係之釋明文書影本。如委任律師提
起上訴者，應一併繳納上訴審裁判費。
中    華    民    國    99    年    11    月    10    日
                              書記官  莊昭樹
附註：
民事訴訟法第466條之1（第1項、第2項）：
對於第二審判決上訴，上訴人應委任律師為訴訟代理人。但上訴
人或其他法定代理人具有律師資格者，不在此限。
上訴人之配偶、三親等內之血親、二親等內之姻親，或上訴人為
法人、中央或地方機關時，其所屬專任人員具有律師資格並經法
院認為適當者，亦得為第三審訴訟代理人。

司法院資訊處製作；財團法人民間司法改革基金會備份。
